【裁判字號】    91,上,541
【裁判日期】    920430
【裁判案由】    拆屋還地等
【裁判全文】
臺灣高等法院民事判決      九十一年度上字第五四一號
    上  訴  人    甲○○
    訴訟代理人    林辰彥律師
    複  代理人    黃淑怡律師
    被  上訴人    林子畏即祭祀公業林本源管理人
    訴訟代理人    藍松喬律師
    複  代理人    簡長順律師
右當事人間請求拆屋還地事件，上訴人對於中華民國九十一年五月三十一日臺灣板橋
地方法院九十年度訴字第二三三○號第一審判決提起上訴，本院判決如左：
    主      文
原判決主文第二項命上訴人給付超過自民國九十年十一月十四日起，按年給付被上訴
人新台幣壹拾伍萬壹仟伍佰柒拾貳元部分，及該部分假執行之宣告，暨除確定部分外
訴訟費用之裁判，均廢棄。
右廢棄部分，被上訴人在第一審之訴及假執行之聲請均駁回。
其餘上訴駁回。
第一審（除確定部分外）、及第二審訴訟費用由被上訴人負擔五分之一，餘由上訴人
負擔。
    事      實
甲、上訴人方面：
一、聲明：
    (一)原判決關於上訴人敗訴部分廢棄。
    (二)右廢棄部分，被上訴人在第一審之訴及假執行之聲請均駁回。
二、陳述：除與原判決記載相同者，茲引用之外，補稱：
    (一)依據「六十五年八月十八日板橋市○○○○○道路拓建座談會紀錄影本」，其
      上明載：「為配合林家花園整建，改善市區中心（含湳興、新興地區○街道及
      市容觀瞻專案計劃，經與會里長、市民代表一致提議為達成預期效果，本地區
      ○○○○街道之市地及拆除整建之房屋（含打通拓寬、打通騎樓及舊式房屋整
      建），請公所報請縣政府核准比照府中路拓寬工程整建辦法整建，凡可取得土
      地使用權同意書者，免空地比率，一律准予整建為四層樓：：：」，嗣後，被
      上訴人之「祭祀公業林本源財產處理小組」，於六十七年四月二十四日假台北
      市○○○路三一七號舉行會議，就「板橋市○○○○○街一號及三號房屋基地
      變為畸零地，無法整建，提出協商辦法，希望公業能給予同意」一案，作成決
      議，意旨略以：「同意以兩個方式處理，一、對方之畸零地由公業收買。二、
      由市公所以畸零地處理辦法裁定方式處理」。據此以觀，實堪認上訴人「原有
      」房屋坐落之基地，因上項整建而成畸零地，且被上訴人同意由台北縣板橋市
      公所依畸零地處理辦法，即當時施行有效之台灣省畸零地使用規則所定程序處
      理本件爭議，台北縣板橋市公所乃於六十六年六月十日六六北縣板工字第三四
      一二一號致被上訴人函稱：「本市配合林家花園整建打通府中路，致造成倉後
      街一號及三號房屋基地成畸零地，依法已不能單獨使用，使二戶住民無處居處
      ，素聞貴祭祀公業熱心公益，樂善好施，本所為該兩戶業主佔（占）用之土地
      ，依畸零地合併使用辦法，逕予准該兩戶業主合併使用建築房屋，並飭該兩戶
      業主逕向貴祭祀公業依法辦法承租或承購手續，貴祭祀公業如對本所以上決定
      不表同意，請於文到五日內向本所提出異議，否則視同同意，本所即予發整建
      許可。」，惟被上訴人並未於五日內異議，台北縣板橋市公所即依被上訴人之
      默示同意，逕准上訴人將被上訴人所有之系爭土地合併建築使用，上訴人因而
      得以取得完工證明書，並據以辦理第一次總登記而取得所有權狀之由來，則上
      訴人之使用被上訴人系爭土地實合併使用之結果，確非無權占有。
    (二)雖系爭建物之坐落基地，均未在系爭第一六六六之三地號土地上，惟該土地已
      與上訴人之土地合併使用，而非系爭房屋建築完成後拓建之結果，則自六十六
      年迄今，時過二十五年，又經板橋市公所協調並通知辦理方法予被上訴人請其
      表示意見，被上訴人實難諉為不知，從而依民法第七百九十六條之規定，被上
      訴人既未即時提出異議，自難請求拆屋還地。
    (三)由證人游輝倍之證言可知，黃春榜當時係代理被上訴人出席協調會，並於協調
      會表示同意結論，要求板橋市公所發文被上訴人，以便其默認，因此，縱使黃
      春榜未經授權，被上訴人明知其事而不為反對之表示，依民法第一百六十九條
      前段之規定，被上訴人亦應負「表見代理」授權人之責任，而不得再主張無權
      占有。此外，再依證人即本件於六十五年間主持辦理「為配合林家花園整建，
      改善市區○○街道及市容觀瞻專案計劃」之板橋市長郭政一之證詞，參以當時
      主辦人員游輝倍於另案（即原審法院八十八年度訴字第一三０九號拆屋還地事
      件）所為之證述，均認黃春榜於協調會同意上訴人興建房屋確經被上訴人之授
      權，則被上訴人依無權占有暨不當得利之法律關係請求拆屋還地，返還利益，
      即屬無據。
三、證據：除援用原審所提之立証方法外，並提出臺北縣板橋市公所六十六年五月二
    十五日六六北縣板工字第三九六三七六函及協調會紀錄一份、六十六年七月十三
    日北縣板工字第四一三一七號函一份為證（均為影本），並聲請傳喚證人郭政一
    、胡若花。
乙、被上訴人方面：
一、聲明：駁回上訴。
二、陳述：除與原判決記載相同者，茲引用之外，補稱：
    (一)系爭坐落於台北縣板橋市○○路第一六六六之三地號土地為被上訴人所有，上
      訴人在系爭土地上，如原判決附圖所示之Ａ部分面積（零點零零四零公頃）、
      Ｂ部分面積（零點零零一一公頃）為興建房屋等事實，為兩造所不爭執。
    (二)依當時施行有效之台灣省畸零地使用規則第十一條至第十四條規定：「畸零地
      非與相鄰之唯一土地合併，無法建築使用時，該相鄰之土地非經留出合併所必
      須之土地，不得建築。但留出後所餘土地成為畸零地時，應全部合併使用。畸
      零地所有人與鄰地所有人無法達成協議時，應檢附有關文件，向縣市政府申請
      調處。」縣市政府於查估合併土地附近之買賣市價，徵詢參與調處人之意見，
      並由各土地所有權人協調合併使用或公開議價、互為買賣或合併建築，調處二
      次不成立時，縣市政府應將第十一條規定範圍內之土地一併徵收後，辦理標售
      。內政部六十四年二月四日台內字第六一六六一八號函釋亦略以「建築面積畸
      零狹小不合規定，應與鄰接土地調整地形合併使用者，建築法（舊）第四十四
      條、第四十五條定有一定要件與程序，自不得以鄰接土地所有權人未參加協議
      ，即准許需用土地人，出具切結同意將來購買合併使用而先核准建築，以保障
      權益。」，上訴人仍抗辯其為有權使用占有系爭土地顯非可採。
    (三)民法第七百九十六條越界建築房屋，須為房屋之建築，如非新建，僅為房屋之
      修繕或房屋之部分變更，不在此適用範圍。本件上訴人於原審所提系爭建築物
      所有權狀影本，門牌號碼為板橋市○○路一二二號之房屋係坐落基地為板橋市
      ○○段一六六六之二地號上，門牌號碼為板橋市○○路一二○號之房屋，係坐
      落於同所一六六九地號及第一六六六之二地號上，然依據原審八十八年度訴字
      字第一三○九號卷第四十九至五十一頁，系爭房屋均坐落於系爭第一六六六之
      三地號。上訴人主張其於六十六年間建造系爭建物之際即有越界建築情事，已
      無可採；又依台北縣地政事務所六十九年間勘測上址一二二號門牌建築物結果
      ，基層面積為二五‧三七平方公尺，騎樓面積一一‧七四平方公尺，有勘測圖
      可按，然本件經原審法院至現場勘測結果，門牌一二二號建築物佔用系爭一六
      六之三地號土地如附圖之Ａ、Ｂ部分，其面積已大於上揭建物原始興建之面積
      ，足證上訴人於六十九年間建築完成，拓建之結果即係將上址房屋作部分變更
      而占有系爭土地，自非屬越界建築。
    (四)關於上訴人所稱黃春榜係以被上訴人名義同意上訴人建屋於爭土地上，且被上
      訴人未有任何反對意思，即有表見代理之法律效果云云，此部分被上訴人自始
      否認外，黃春榜並無隻字片語表示其有代理權之存在，何來表見代理之有？又
      台北縣板橋市公所六十六年六月十日（）北縣板工字第三四一二一號致被上
      訴人函，亦未表示黃春榜係被上訴人代理人，其有何權代理被上訴人，上訴人
      執此為上訴，亦無理由。證人郭政一之證述，並無任何憑據，上訴人得在被上
      訴人之土地上蓋房屋。又證人胡若花已到庭證稱「我與上訴人到台北市○○○
      ○路林家時，被林家的人趕出來，我們會去是因為工務局的人要我們去與林家
      的人商量。」，上訴人與胡若花到被上訴人管理處尚被趕出來，被上訴人豈有
      同意其占有使用系爭土地之情，又豈能任由黃春榜及板橋市公所代理同意上訴
      人在系爭土地上蓋房屋之理。
三、證據：援用原審所提之立証方法。
    理      由
一、被上訴人起訴主張：坐落於臺北縣板橋市○○段第一六六六之三地號土地（以下
    簡稱系爭土地）係祭祀公業林本源所有，上訴人未得被上訴人同意，無權占用系
    爭土地如附圖所示Ａ、Ｂ部份（面積分別為零點零零肆零公頃、零點零零壹壹公
    頃）興建房屋，爰依民法第七百六十七條之規定，請求判決命上訴人拆除房屋，
    將系爭土地返還被上訴人；又上訴人無權占有使用系爭土地，無法律上之原因而
    獲利，並依不當得利之法律關係請求上訴人給付相當於租金之損害金新台幣（下
    同）二百二十一萬八千五百元，及自八十八年七月三十一日起至拆屋還地日止，
    按年給付被上訴人四十四萬三千七百元。（原審就拆屋還地部分，判決被上訴人
    勝訴，就不當得利部分，判決命上訴人應給付被上訴人七十五萬七千八百六十元
    ，及自八十八年七月三十一日起，至拆屋還地止，按年給付十五萬一千五百七十
    二元，而駁回其餘之請求，被上訴人就敗訴部分，未據聲明不服，已告確定）。
二、上訴人則以：伊並非無權占有，而係經被上訴人同意，始於系爭土地建築房屋。
    再者，被上訴人知悉上訴人越界建築，並未為反對表示，依法亦不得訴請上訴人
    拆屋還地。又縱使被上訴人否認其有同意建屋，惟被上訴人既明知黃春榜及臺北
    縣板橋市公所對外以被上訴人之名義同意上訴人於系爭土地上建屋，而未為反對
    之表示，即有「表見代理」之適用，被上訴人即應負授權人同意之責，上訴人係
    有法律上之原因，合法占有系爭土地，被上訴人請求上訴人拆屋還地及返還不當
    得利，非有理由等語，資為抗辯。
三、經查，被上訴人主張上訴人占用祭祀公林本源所有之系爭土地如附表Ａ、Ｂ部分
    建築房屋之事實，已據其提出系爭土地之土地登記簿謄本為據（見原審卷第八、
    九頁），並經原審至現場履勘屬實，復囑託台北縣板橋地政事務所派員測量，有
    勘驗筆錄及複丈成果圖附卷可稽（見原審卷第八四、八五頁），且為上訴人所不
    爭執，自堪信為真實。至上訴人辯稱其占用系爭土地係獲被上訴人同意，非屬無
    權占用，則遭被上訴人否認，故本件所應審酌者，在於上訴人占有系爭土地之Ａ
    、Ｂ部分，是否獲被上訴人同意，而屬有權占有？經查：
（一）依據兩造均不爭執其為真正之六十五年八月十八日板橋市○○○○○道路拓建
      座談會記錄影本記載：「為配合林家花園整建，改善市區中心（含湳興、新興
      地區○街道及市容觀瞻專案計劃，經與會里長、市民代表一致提議為達成預期
      效果，本地區○○○○街道之空地及拆除整建之房屋（含打通拓寬工程、打通
      騎樓及舊式房屋整建），請公所報請縣政府核准比照府中路拓寬工程整建辦法
      整建，凡可取得土地使用權同意書者，免空地比率，一律准予整建為四層樓，
      ：：：」（見原審卷第五四、五五頁）。嗣後，被上訴人之「祭祀公業林本源
      財產處理小組」，於六十六年四月二十四日，在臺北市○○○路第三一七號舉
      行會議，就「板橋市○○○○○街一號及三號房屋基地變為畸零地，無法整建
      ，提出協商辦法，希望公業能給予同意。」一案作成決議，以：「同意以兩個
      方式處理，一、對方之畸零地由公業收買。二、由市公所以畸零地處理辦法裁
      定方式處理。」，亦經上訴人提出被上訴人不爭執之第二十六次祭祀公業林本
      源財產處理小組會議紀錄影本一份附卷可參（見原審卷第五八頁）。據此，固
      堪認上訴人原有房屋坐落之基地，因板橋市○○○○○道路拓建整建計畫而成
      畸零地，且被上訴人同意由臺北縣板橋市公所依『畸零地處理辦法』即當時施
      行有效之臺灣省畸零地使用規則所定程序處理本件爭議。
（二）按當時施行有效之臺灣省畸零地使用規則第十一條規定：「畸零地非與其相鄰
      之唯一土地合併，無法建築使用時，該相鄰之土地非經留出合併所必須之土地
      ，不得建築，但留出後所餘土地成為畸零地時，應全部合併使用。」，畸零地
      所有人與鄰地所有人無法達成協議時，應檢附有關文件，向縣市政府申請調處
      ，縣市政府於查估合併土地附近之買賣市價，徵詢參與調處人之意見，並由各
      土地所有權人協商『合併建築』或『公開議價』，『互為買賣』或『合併建築
      』，調處貳次不成立時，縣市政府應將第十一條規定範圍內之土地一併徵收後
      ，辦理『標售』，同規則第十二條、第十三條、第十四條分別定有明文。另內
      政部於六十四年二月四日以台內營字第六一六六一八函釋示略以：「建築面積
      畸零狹小不合規定，應與鄰接土地調整地形合併使用者，建築法（舊）第四十
      四條、第四十五條定有一定之要件與程序，自不得以鄰接土地所有權人未能參
      加協議，即遽許需用土地人出具切結同意將來承買合併使用而先核准建築，以
      保障人民權益。」（內政部六十四年三月十三日台內營字第六二二三六八號函
      同旨）。析言之，鄰地所有人雖同意主管機關依臺灣省畸零地使用規則所定程
      序處理其與畸零地所有人間有關合併建築使用之爭議，仍須待主管機關依法定
      程序處理，非謂有依臺灣省畸零地使用規則處理爭議之同意，即認畸零地所有
      人取得鄰地之占有使用權，是上訴人依據前開「六十五年八月十八日板橋市○
      ○○○○道路拓建座談會記錄影本」及「第二十六次祭祀公業林本源財產處理
      小組會議紀錄影本」，主張其為有權占有系爭土地，自非可採。
（三）另依據臺北縣板橋市公所六十六年六月十日六六北縣板工字第三四一二一號函
      文雖載明：「本市配合林家花園整建打通府中路，致造成倉後街一號及三號房
      屋基地成畸零地，依法已不能單獨使用，使二戶住民無處居處，素聞貴祭祀公
      業熱心公益，樂善好施，本所為該兩戶業主就地整建，擬將貴祭祀公業所有位
      於圍牆以外，現已為該兩戶業主佔用之土地，依畸零地合併使用辦法，逕予准
      該兩戶業主合併使用建築房屋，並飭該兩戶業主逕向貴祭祀公業依法辦理承租
      或承購手續，貴祭祀公業如對本所以上決定不表同意，請於文到五日內向本所
      提出異議，否則視同同意，本所即予發整建許可。」等語（見原審卷第五九頁
      、第六○頁），但查依據証人胡若花在本院所証稱「．．．我與上訴人之土地
      被政府徵收去作道路，政府徵收我們的土地並沒有給我們補償費，我們當時不
      肯，要求被上訴人將他的土地補償給我們，後來經過板橋市市長郭政一出面協
      調後，．．．黃春榜代表林家同意，協調時我不在，是協調後他們發文給上訴
      人，．．．我們是經過板橋市政府核發准許我們蓋屋」「我與上訴人到台北的
      民生西路林家時，被林家的人趕出來，我們會去是因為工務局的人要我們去與
      林家的人商量」（見本院卷第六三頁），顯然上訴人與胡若花二人前往與被上
      訴人協商使用土地事宜，遭被上訴人拒絕，而未獲得被上訴人之同意甚明。按
      板橋市公所處理整頓市○○○○○路一事，為解決上訴人被拆除房屋得以重建
      而發給准許重建房屋之執照，其目的在解決上訴人無屋可住之困境，但板橋市
      公所亦明知上訴人占用被上訴人之土地建屋應依畸零地合併使用辦法，須得被
      上訴人之同意，並向土地所有人辦理承租或承購手續，以取得占用他人土地之
      合法依據，而此項同意權之行使，自須權利人以明示或默示之意思表示而為方
      屬適法，至於單純之緘默尚難逕認為係默示同意，何況依証人胡若花之証言，
      被上訴人拒絕與上訴人等人協商，顯然對於占用系爭土地一事，已明示不同意
      ，自難以被上訴人未遵期向市公所提出異議即可視為其已默示同意上訴人使用
      系爭土地，此部分上訴人之辯解，殊非可採。
（四）至於證人即當時之台北縣板橋市長郭政一雖於本院到庭證明「我當時是縣長（
      嗣於本院九十一年十月二十八日準備程序筆錄更正為市長），為了配合林家花
      園的整建及馬路的拓寬，有開過很多次的協調會，當時的林家祭祀公業林本源
      都是由黃春榜代表，黃春榜還做過市民代表，黃春榜當時是受僱於祭祀公業林
      本源，所有有關於土地的事情，都是黃春榜代表祭祀公業出來與我們協調，當
      初為了爭取時效的關係，在黃春榜的協調下，我們公所先准上訴人蓋屋，而且
      祭祀公業每年只開一次的會議，時間上我們也沒有辦法與其配合，所以我們有
      發文給林本源請其與甲○○協商，用承租或購買系爭土地，我們的公文有寫文
      到五日內提出異議，否則視為同意，而且黃春榜在當時在社會上有一定的聲望
      ，一言九鼎，他當時是有口頭上同意，證人游輝倍所講的話是事實，祭祀公業
      也有同意其蓋屋，只是對於土地處理的方式有意見而已。」在卷（見本院卷第
      七四頁、第七五頁）。但查，被上訴人否認有授權黃春榜代表祭祀公業出面處
      理系爭土地之協調事宜，參以證人游輝倍於另案即原審八十八年度訴字第一三
      ○九號八十八年十二月十七日言詞辯論程序證稱：「．．．當時祭祀公業的管
      理員黃春榜有同意我們開協調會，祭祀公業都是由黃春榜管理員代表，祭祀公
      業管理員黃春榜同意，是黃春榜要求我們公所發文給他們默認，協調會黃春榜
      說不用書面紀錄，．．．，黃春榜是管家，不是管理員」等語（見原審卷第六
      二頁、第六三頁），亦足証黃春榜非祭祀公業管理人，對外並無代表祭祀公業
      之權限，僅係受僱替祭祀公業執行事務之管家而已，故縱使黃春榜在當時確實
      有出席板橋市公所之協調會，亦難認其效力及於被上訴人。
（五）至於上訴人辯稱被上訴人明知黃春榜及板橋市公所對外以被上訴人名義同意伊
      於系爭土地上建屋，而未為反對之表示，應有表見代理之適用，而須負授權人
      之責云云，惟按由自己之行為表示以代理權授與他人，或知他人表示為其代理
      人而不為反對之表示者，對於第三人應負授權人之責任，固為民法第一百六十
      九條前段所明定，然所謂「他人表示為其代理人」，該他人須主張代理權存在
      ，如自稱為某某之代理人，或屢次以某某之代理人之名義與第三人訂約等是。
      又知他人表示為其代理人而不為反對之表示者，以本人實際知其事實為前提，
      其主張本人知此事實者，應負舉證之責（參見最高法院六十八年度台上字第一
      ０八一號判例意旨），依據証人游輝倍在前審之証言，已言明黃春榜是管家，
      而不是管理員，而上訴人復未能提出黃春榜曾對外明示係被上訴人之代理人，
      或被上訴人知悉黃春榜表示為其代理人而不為反對之表示，則其主張被上訴人
      應負表見代理授權人之責，亦非可採。
四、至上訴人另辯稱被上訴人於上訴人越界建築系爭房屋之時，即已知悉上訴人越界
    建築，且並未表示反對，亦不得訴請上訴人拆屋還地云云。然查：
（一）土地所有人建築房屋逾越疆界者，鄰地所有人如知其越界而不即提出異議，不
      得請求移去或變更其建築物。但得請求土地所有人，以相當之價額，購買越界
      部分之土地，如有損害，並得請求賠償，民法第七百九十六條固定有明文，惟
      上開條文所謂「建築房屋」者，乃為房屋之新建，若僅為房屋之修繕或為房屋
      之部份變更，則尚非民法第七百九十六條之適用範圍。
（二）本件觀諸上訴人所提出系爭建築改良物所有權狀，其中門牌號碼臺北縣板橋市
      ○○路一二二號，坐落之基地為板橋市○○段第一六六六之二地號土地，門牌
      號碼同址一二○號，坐落之基地為同上地段第一六六九地號及第一六六六之二
      地號土地（見原審卷第六二、六三頁），而臺北縣板橋地政事務所收件字號『
      六十九年』十一月二十二日板地測字第一九０九二號、第一九０九三號建物複
      丈（勘測）結果所載建物坐落之地號亦同（參見臺灣板橋地方法院八十八年度
      訴字第一三０九號卷第四九頁至第五一頁），據此堪認，在六十九年間完成之
      系爭房屋時，並無占用系爭第一六六六之三地號土地之事實，上訴人主張其於
      六十六年間建造系爭建物之際即有越界建築之情事，即非可採信。
（三）再查，臺北縣板橋地政事務所於六十九年間勘測上址第一二二號建物結果，基
      層面積為貳伍點參柒平方公尺，騎樓地面積為壹壹點柒肆平方公尺，合計為參
      柒點壹壹平方公尺（見原審卷第六二頁、第六三頁），惟嗣經本件原審法院囑
      託臺北縣板橋地政事務所於九十一年一月十日到現場勘測結果，上址門牌第一
      二二號建物占用系爭第一六六六之三地號土地部份（即原審判決附圖Ａ部份）
      面積為『肆拾平方公尺』，大於上開建物於六十九年間建築完成之原面積，顯
      然上訴人所有系爭建物占用系爭如附圖所示Ａ、Ｂ部份之土地，應係上訴人於
      六十九年間建築完成後再予拓建之結果，即係將上址房屋作部份變更而占用系
      爭土地，按諸上述，即非屬越界建築，上訴人據以主張被上訴人不得訴請拆屋
      還地，亦非可採。
五、按所有人對於無權占有或侵奪其物所有權者，得請求返還之，對於妨害其所有權
    者，得請求除去之，有妨害其所有權之虞者，得請求防止之，民法第七百六十七
    條定有明文。又以無權占有為原因，請求返還所有物之訴，上訴人對被上訴人就
    其物所有權存在之事實無爭執，而僅以非無權占有為抗辯者，自應依法就其占用
    系爭土地之正當權源，負舉証証明之責，然依前所述，上訴人並未能証明其係具
    正當權源占用系爭土地，參諸上述，即應認被上訴人之請求為有理由，被上訴人
    訴請上訴人拆屋還地，自應准許。
六、按無權占有他人土地，可能獲得相當於租金之利益為社會通常之觀念（最高法院
    六十一年台上字第一六九五號判例意旨參照），上訴人無權占用系爭土地，獲有
    相當於租金之利益，致被上訴人受有損害，被上訴人自得依不當得利，請求上訴
    人返還相當租金之利益。復按利息、紅利、租金及其他一年或不及一年之定期給
    付債權，其各期給付請求權因五年間不行使而消滅，民法第一百二十六條定有明
    文，查被上訴人雖於八十八年、八十九年間分別起訴請求上訴人拆屋還地，但其
    中八十八年訴字第一三九號已據被上訴人撤回起訴，八十八年訴字第一三○九號
    則因起訴不合法而遭裁定駁回起訴確定，八十九年重訴字第二三七號案亦據被上
    訴人撤回起訴，此已據被上訴人陳明在卷，則其因起訴而中斷之請求權消滅時效
    依法即視為不中斷，被上訴人起訴請求自本件起訴狀繕本送達翌日即九十年十一
    月十四日起回溯前五年起算至拆屋還地日止，按五年計算之不當得利，返還相當
    於租金之利益，應予准許。被上訴人復請求自八十八年訴字第一三○九號起訴狀
    不當得利，於八十八年七月三十一日至九十年十一月十三日為止之期間，顯有重
    疊之處，於法無據，故依前所述，被上訴人請求自本件起訴狀繕本送達翌日即九
    十年十一月十四日起回溯前五年（即八十五年十一月十四日）止，返還相當於租
    金之利益，以及自九十年十一月十四日起至拆屋還地日止，按年給付不當得利，
    於法有據，其請求超過前開部分之不當得利，不應准許。
七、按城市地方房屋之租金，以不超過土地及建物申報總價額年息百分之十為限，於
    租用基地建築房屋亦有準用，土地法第九十七條第一項、第一百零五條有明文規
    定，另所謂土地價額，係指法定地價而言，即土地所有權人依土地法所申報之地
    價，在平均地權條例施行區域，係指土地所有權人於地政機關舉辦規定地價或重
    新規定地價時，於公告申報地價期間內自行申報之地價，如未依法辦理申報地價
    者，以公告地價之百分之八十為申報地價，平均地權條例第十六條定有明文。查
    系爭土地並無申報地價，於八十五年七月至八十六年六月三十日之公告地價為四
    萬五千元，八十六年七月至八十九年六月三十日之公告地價為四萬六千四百四十
    元，八十九年七月至今之公告地價為四萬六千八百元，有系爭土地之公告現值查
    詢表在卷可按（見本院卷第一二九頁），依上開規定自應以公告地價百分之八十
    為其申報地價，即分別應為三萬六千元、三萬七千一百五十二元、三萬七千四百
    四十元。又系爭土地附近商店林立，後面即為林家花園後門，步行十餘分鐘即有
    電影院（參見臺灣板橋地方法院八十八年度訴字第一三０九卷第六０頁），市況
    尚稱繁榮。本院審酌系爭土地附近繁榮程度，及系爭土地利用情形，認上訴人就
    附圖Ａ、Ｂ土地所受相當於租金之利益，以按申報地價年息百分八計算為相當，
    計算結果如附表一、二所示，逾此部分之請求，不應准許。惟因原審判決准許之
    金額僅為七十五萬七千八百六十元，及按年給付十五萬一千五百七十二元，而被
    上訴人就其敗訴部分未聲明不服，故就給付金額逾七十五萬七千八百六十元及按
    年給付逾十五萬一千五百七十二元部分，本院已不得再加以變更，附此敘明。
八、從而，被上訴人請求上訴人將坐落於臺北縣板橋市○○段第一六六六之三地號土
    地上如附圖所示Ａ部份面積積零點零零肆零公頃及Ｂ部份面積零點零零壹壹公頃
    上之房屋折除，將上開土地返還被上訴人，並給付被上訴人七十五萬七千八百六
    十元，及自九十年十一月十四日起，至拆屋還地之日止，按年給付被上訴人十五
    萬一千五百七十二元，為有理由，逾此部分之請求，不應准許。原審所命給付逾
    前開應予准許部分，尚有未洽，上訴意旨指摘原判決此部分不當，求予廢棄改判
    ，為無理由，至不應准許部分，原判決並無不當，上訴論旨指摘原判決不當，求
    予廢棄改判，為無理由。
九、本件事證已明，兩造其餘攻擊防禦方法，及其他未經援用之事證，經本院斟酌後
    認與判決結果不生影響，爰不逐一分述，併此明。
據上論結，本件上訴為一部有理由，一部無理由，依民事訴訟法第四百四十九條第一
項、第四百五十條，第七十九條但書，判決如主文。
中      華      民      國    九十二    年      四      月     三十     日
                                  民事第四庭
                                      審判長法  官  李  瓊  蔭
                                            法  官  楊  豐  卿
                                            法  官  張      蘭
右正本係照原本作成。
如不服本判決，應於收受送達後二十日內向本院提出上訴書狀，其未表明上訴理由者
，應於提出上訴後二十日內向本院補提理由書狀（均須按他造當事人之人數附繕本）
上訴時應提出委任律師或具有律師資格之人之委任狀；委任有律師資格者，另應附具
律師資格證書及釋明委任人與受任人有民事訴訟法第四百六十六條之一第一項但書或
第二項（詳附註）所定關係之釋明文書影本。
中      華      民      國    九十二    年      四      月     三十     日
                                            書記官  應  瑞  霞
附註：
民事訴訟法第四百六十六條之一（第一項、第二項）：
對於第二審判決上訴，上訴人應委任律師為訴訟代理人。但上訴人或其他法定代理人
具有律師資格者，不在此限。
上訴人之配偶、三親等內之血親、二親等內之姻親，或上訴人為法人、中央或地方機
關時，其所屬專任人員具有律師資格並經法院認為適當者，亦得為第三審訴訟代理人
。
附表一：
一、自八十五年十一月十四日起至八十六年六月三十日止：
    申報地價：45000×0.8=36000
    不當得利為：36000×0.08×51（平方公尺）×328/365（日）=131991元
二、自八十六年七月一日起至八十九年六月三十日止：
    申報地價：46440×0.8=37152
    不當得利為：37152×0.08×51（平方公尺）×3（年）=454716元
三、自八十九年七月一日起至九十年十一月十三日止：
    申報地價：46800×0.8=37440
    不當得利為：37440×0.08×51（平方公尺）×501/365（日）=209673元
合計：796380元
附表二：自九十年十一月十四日起迄至拆屋還地日止按年給付之不當得利：
      37440×0.08×51=152755元


司法院資訊處製作；財團法人民間司法改革基金會備份。
